【裁判字號】    90,上易,632
【裁判日期】    901121
【裁判案由】    違反水利法
【裁判全文】
臺灣高等法院臺中分院刑事判決                      九十年度上易字第六三二號
    上  訴  人
    即  被  告  己○○
    選任辯護人  施瑞章
    上  訴  人
    即  被  告  辛○○
    右  一  人
    選任辯護人  徐文宗
    上  訴  人
    即  被  告  丁○○
右上訴人因違反水利法（竊盜）案件，不服臺灣彰化地方法院八十七年度易字第一六
九一號中華民國八十九年十一月三十日第一審判決（起訴案號：臺灣彰化地方法院檢
察署八十七年度偵字第三一一六號），提起上訴，本院判決如左：
    主      文
原判決撤銷。
己○○共同連續竊盜，處有期徒刑拾月。
辛○○、丁○○共同連續竊盜，各處有期徒刑陸月，如易科罰金，均以參佰元折算壹
日。
扣案之KOMATSU廠牌300型挖土機壹台、提貨單玖本、出入砂石日報表貳張、帳簿伍本
、手提無線電對講機伍台均沒收。
    事      實
一、己○○素以經營砂石場為業，曾於民國（下同）八十六年間因竊盜砂石案件，經
    台灣士林地方法院判處有期徒刑四月，並經台灣高等法院判決駁回上訴而確定（
    不構成累犯）。己○○於尚未執行前案之際，猶不知悔悟，自八十七年三月一日
    起將受讓自癸○○之「宜輪砂石場」更名為「九和砂石場」後，繼續在原處即彰
    化縣大城鄉○○○段下山腳堤防外禁止採取砂石區內之公有濁水溪河床上，設置
    其所有之鐵皮貨櫃屋一座、洗砂機一架、KOMATSU廠牌300型挖土機一台、向陳文
    良所租用KATO廠牌MD-770型挖土機一台等物，暨自三月中旬起，以每日新臺幣（
    下同）一萬元之代價僱用辛○○使用辛○○向統興發營造有限公司（下稱統興發
    公司）租用之KOMATSU廠牌300型挖土機一台，從事將砂石挖取至洗砂機內洗濯後
    ，再整理堆置於旁，或將砂石搬至貨車上出售得利之工作，另以每日一千五百元
    至二千元不等之代價僱用丁○○為其駕駛挖土機從事與辛○○相同工作內容外，
    暨負責夜間聯絡及收簽單、記帳等工作，而經營將購自「增寶砂石股份有限公司
    」（下稱增寶砂石公司）所挖取之砂石洗選濯後出售得利之業務。詎己○○、辛○○、丁○○竟基於意圖為自己不法所有之概括犯意聯絡，明知己○○或「九和
    砂石場」均未經申請主管機關核准發給土石採取許可證，不得擅自在前開河床上
    挖取砂石，竟假藉洗選堆積砂石為掩飾，實際則推由辛○○、丁○○至現場竊取
    由彰化縣政府所管理之公有砂石，而挖取河床砂石面積約四七公畝、平均深度約
    二．九公尺，再以每立方公尺一百七十元之價格，販售予前來載運提貨之不知名
    卡車司機，前後計共竊取八千三百一十四立方公尺；嗣至八十七年四月十七日下
    午十八時許，經警當場在「九和砂石場」內查獲辛○○、丁○○等人，並扣得己○○所有、辛○○租用，供犯罪所用之KOMATSU廠牌300型挖土機各一台、案外人
    陳文良所有KATO廠MD-770型挖土機一台（現場另有挖土機三台），己○○所有供
    竊盜砂石所用之提貨單九本、出入砂石日報表二張、帳簿五本、手提無線電對講
    機五台等物。
二、案經臺灣彰化地方法院檢察署檢察官指揮彰化縣警察局刑警隊、保安隊、彰化縣
    警察局二林分局、彰化縣憲兵隊查獲偵查起訴。
    理      由
一、訊之上訴人即被告（下稱被告）己○○、辛○○、丁○○均坦承於前揭時、地，
    經營或受僱工作於「九和砂石場」不諱，惟矢口否認有盜挖砂石之犯行，被告己○○辯稱：該場所是用作洗砂污泥用洗砂池，池溝是向上手「宜輪砂石場」買來
    時就這樣了，並非伊挖掘的，砂石是向增寶公司買來的云云；被告辛○○辯稱：
    砂石場內有一凹陷處係裝水清洗砂石用，砂石乃向他人購得，再以砂石車載運至
    本砂石場清洗，且伊受僱於砂石場作業只四天，對己○○之行為，全然不知云云
    ；被告丁○○辯稱：伊只是受僱員工，並不知情云云。經查：(一)、被告己○○或
    「九和砂石場」並未獲准許可於前揭濁水溪河段沿岸開採砂土一節，業據被告己○○自承不諱；被告丁○○於原審中復供稱：「我去只是負責出貨，砂石均已加
    工過，原先砂石在何處挖我不知道，我只受僱於晚上去挖」等語（見原審卷第一
    宗第二八頁反面－第二九頁）。復經檢察官勘驗現場，製有勘驗筆錄及現場簡圖
    各一份（附在八十七年他字第一二五號偵查卷），並有彰化縣政府河川地盜採土
    石取締紀錄一紙、查獲現場照片十六幀、錄影帶一捲及光波工程顧問有限公司所
    製測繪結果一份等附卷可稽，又在現場扣得被告己○○所有、被告辛○○租用，
    供犯罪所用之KOMATSU廠牌300型挖土機各一台、案外人陳文良所有KATO廠MD-770
    型挖土機一台、另有挖土機三台，被告己○○所有供竊盜砂石所用之提貨單九本
    、出入砂石日報表二張、帳簿五本、手提無線電對講機五台等物可憑。(二)、「九
    和砂石場」於八十七年三、四月間共售出砂石八千三百一十四立方公尺，惟其向
    增寶砂公司販入之砂石紀錄卻不及此數，有提貨單、出入砂石日報表、帳簿等附
    卷可稽。被告己○○：九和砂石場於八十七年三、四月間向增寶公司購買總砂三
    千立方公尺，其餘之總砂係伊於受讓癸○○之「宜輪砂石場」之同時，因癸○○
    積欠戊○○債務，有留在現場抵債之總砂一萬立方公尺，乃於同年二月二十八日
    邀請案外人戊○○一同協商，戊○○同意將該一萬立方公尺總砂交付伊洗砂云云
    ，然而：(1)、被告己○○就被查獲之砂石來源，先於偵查中供稱：池溝是向上手
    「宜輪砂石場」買來時就這樣了，並非伊挖掘的，砂石是向增寶公司買來的云云
    （見偵查卷第一四二頁反面、第一四四頁反面），嗣於八十八年一月二十一日在
    原審供稱：砂係向宜輪公司買的云云（見原審卷第一宗第五十三頁反面），於八
    十八年六月八日向原審具狀稱：九和砂石場於八十七年三、四月間向增寶公司購
    買總砂三千立方公尺，其餘之總砂係伊於受讓砂石場之同時，於同年二月二十八
    日自案外人戊○○受讓取得云云（見原審卷第一宗第九二頁反面），其後於八十
    八年十月二十七日供稱：砂石係伊向宜輪買來就有的，他向增寶買的云云（見原
    審卷第二宗第三十六頁），於八十九年一月五日又供稱：一些是向增寶砂石公司
    買的，一些是戊○○的砂石云云（見原審卷第二宗第六三頁），於八十九年三月
    八日供稱：「我於八十七年三月初買時並挖了四、五分地用來洗砂，這樣砂質會
    比較好」云云（見原審卷第二宗第八二頁），被告己○○就被查獲之砂石來源，
    及現場挖掘所形成抗洞之原因，前後供述情節矛盾而不一致。(2)、證人癸○○於
    原審雖證稱：「當時現場留有一萬多未洗總砂，是我向增寶公司購買的．．．（
    當時的砂子是誰所有？）戊○○的，因我欠他錢，後來以砂抵債。（你共欠戊○○多少錢？）三、四百萬，折價砂的部分七十萬元」云云（見原審卷第二宗第二
    一頁反面）；證人戊○○於原審亦證稱：「當時我和癸○○有債務關係，也從事
    相同工作，他向我借了一千多萬元，他因不再繼續營業，才會以七十萬元折價給
    我．．．因需求不同用不著而未運走，後來己○○就將砂洗一洗讓別人載再錢給
    我」云云（見原審卷第二宗第十一頁及反面），其於本院證稱：「當時宜輪砂石
    廠是癸○○在做，因他無法經營下去，有壹萬立方米的砂用來抵欠我的錢，才訂
    立該買賣合約。一立方米是七十塊，壹萬立方米扣抵我的錢相當柒拾萬，我沒有
    去載砂，因為砂還要洗，被告己○○受讓該砂石廠，因我的壹萬立方米的砂石還
    沒有水洗，我與己○○約定，壹萬米總砂，約定換作四千立方米水洗砂給我，但
    我也沒有去載走。總砂每立方米是七十塊，水洗砂每立方米是一百八到二百塊，
    因為水洗沙的顆粒還是比較小我還用不到，所以我還沒有去載走。．．．（己○○頂讓宜輪砂石廠簽立讓渡書時，你有無在場？）有，因為我還有壹萬立方米砂
    在那裡，所以他們有請我去。」云云（見本院卷第八十、八一頁），其對於彼此
    間債務之金額所供已有出入。又觀之「宜輪砂石場」癸○○與戊○○所訂立之砂
    石買賣合約乃在八十六年五月三十日，約定：「茲因宜輪砂場停止營業，所將進
    斗道路總砂約壹萬立方米買（賣）給永坤砂場戊○○，每米單價柒拾元。合計新
    台幣柒拾萬元正。」等語（見原審卷第一宗第九十五頁），其上對砂石之總數、
    單價均有記明，而被告己○○與癸○○於八十七年二月二十八日所訂立之讓渡書
    係約定：「自八十七年三月一日起甲方（指癸○○）同意將宜輪砂石行讓渡乙方
    （指被告己○○）。乙方同以每月貳仟立方米洗好砂供應甲方所指定之車輛載運
    。甲方交付每立方米成本價壹佰肆拾元給付乙方，每月統計一次。」等語（附在
    警局卷），關於戊○○之權益則付之闕如，亦未由證人戊○○在讓渡書上簽署見
    證，是被告己○○讓自癸○○之砂石場時，當時是否留有一萬立方公尺之砂石，
    不能據上述證人之證詞而得證明。證人丙○於本院證稱：「（認識被告己○○否
    ？）砂石廠的同業。他受讓宜輪砂石場，簽契約是在我那裡，當時我有在場。我
    知道該砂石場的位置。證人癸○○與戊○○有債務，他說要以砂抵給戊○○，當
    時有這樣說好。戊○○他們簽訂另一份契約時，他有在場。（提示原審卷證人癸○○與證人戊○○間買賣契約書，並問是否這份契約？）是，當時也是在我那裡
    訂約，這些砂與被告己○○間後來的情形我就不清楚，被告己○○與戊○○間有
    無約定，我不清楚。」等語（見本院卷第一一二頁），亦未能證明癸○○因抵債
    留下之砂石，於讓與被告己○○時仍留在現場。因此，被告己○○之辯解及證人
    癸○○、戊○○無非圖卸被告等刑責而為相互附和之詞，非可據為有利被告等之
    依據。(3)、本件查獲之地點，係在彰化縣政府所公告禁止開採之區域，且「九和
    砂石場」開採使用面積約四七公畝四七公釐、平均深度達二．九公尺，減損土方
    達一萬三千七百六十六立方公尺，並非只是個「凹陷」，或砂石堆置洗選池處，
    雖設置有洗砂機一台，但若單純洗砂而未把砂土挖掘出去者，並不會在河床上造
    成如此深大的坑洞，坑洞內部仍至少有二部挖土機在作業（另有四部挖土機置於
    該處）等情，亦據證人臺灣省水利處第四河川局庚○○、彰化縣政府工務局水利
    課乙○○於偵查及原審證述無訛（見偵查卷第一二二頁反面；原審卷第一宗第五
    四頁），足證被告己○○、辛○○前揭所辯該場所是洗砂用，砂石全是向增寶砂
    石公司購買來，並未挖掘云云，核係狡卸之詞，不足採信。(三)、被告辛○○以日
    薪一萬元、被告丁○○以日薪一千五百元至二千元不等之代價受僱於「九和砂石
    場」均已有月餘之情，業據被告二人迭於警訊及偵查初訊時坦承不諱，核與共同
    被告己○○所供相符；又被告己○○並非每日裡都到砂石場去處理業務，而係由
    被告辛○○、丁○○在砂石場操作挖土機、登載簽單一節，亦據被告三人自承不
    諱；況且，濁水溪沿岸河床禁止開採區○○○段之公告，依規定均樹立於堤岸往
    來通路之處，以令週知，彰化縣境內之主要河川如濁水溪、大肚溪、烏溪等沿岸
    ，暨八卦山山脈等多處山坡地，多年以來，慘遭不肖之徒濫採、濫墾，盜販砂石
    牟取不法暴利，並迭經治安機關屢次查獲後課以刑罰，復數次見諸報端、電子媒
    體，以宣教民眾，此乃吾人日常耳聞眼見之事，被告辛○○、丁○○既在此類場
    所工作，復非一介無知無識年幼之徒，焉有不知之理；是被告辛○○、丁○○二
    人猶辯稱其並不知情云云，係諉卸之詞，不足採信。(四)、本件事證明確，被告等
    所否認與辯解，無非卸責飾詞，核無可採，其等犯行堪予認定，應依法論科。被
    告己○○之選任辯護人於本院聲請傳喚癸○○作證，經傳喚、拘提均無著，附予
    敘明。
二、核被告己○○、辛○○、丁○○所為，係犯刑法第三百二十條第一項之竊盜罪。
    被告等三人間，有犯意之聯絡與行為之分擔，均為共同正犯。其等先後多次竊盜
    犯行，時間緊接，所施用之工具、手法暨所犯法條構成要件均相同，顯係基於概
    括犯意為之，應依連續犯規定以一罪論並加重其刑。原審以被告等罪證明確，依
    法論罪科刑，固非無見，惟查：扣案由被告辛○○所提供之KOMATSU廠牌300型挖
    土機，其向案外人統興發公司所租用，有經證人即統興發公司總經理壬○○於本
    院結證在卷，並有卷附統興發公司買該挖土機之統一發票本乙紙可憑（見原審卷
    第一宗第五九頁），挖土機既非屬被告辛○○所有，原判決依刑法第三十八條第
    一項第二款規定宣告沒收，尚有未合；又刑法第四十一條於九十年一月四日修正
    ，同年月十日經總統公布施行，其中第一項規定：「犯最重本刑為五年以下有期
    徒刑以下之刑之罪，而受六個月以下有期徒刑或拘役之宣告，因身體、教育、職
    業、家庭之關係或其他正當事由，執行顯有困難者，得以一元以上三元以下折算
    一日，易科罰金。但確因不執行所宣告之刑，難收矯正之效，或難以維持法秩序
    者，不在此限。」，而前之規定為：「犯最重本刑為三年以下有期徒刑以下之刑
    之罪，而受六個月以下有期徒刑或拘役之宣告，因身體、教育、職業、家庭之關
    係，執行顯有困難者，得以一元以上三元以下折算一日，易科罰金。」，故本條
    文之修正，擴大得諭知易科罰金之範圍，較有利於被告，原判決就被告辛○○、
    丁○○部分，未及依刑法第二條第一項前段，比較新舊法，適用修正後之刑法第
    四十一條第一項，諭知易科罰金之折算標準，亦有未洽。被告等上訴意旨否認有
    竊盜犯行指摘原判決不當，固無可取，惟原判決既有上述可議之處，自屬無可維
    持，應由本院撤銷改判。爰審酌被告三人僅為圖一己之利慾，即置公共利益於無
    顧，任意盜採砂土販售牟取暴利，且事前謀劃以「洗砂」為掩飾，犯後猶設詞狡
    辯，毫無悔意，並對河床地表已造成無可回復之傷害，其中被告己○○為主謀之
    雇主，且有竊盜砂石前案，情節較重；其餘被告辛○○、丁○○均係受雇人，聽
    命於被告己○○，情節較輕等情狀，分別量處被告等如主文第二、三項所示之刑
    ，被告辛○○、丁○○部分，適用修正後刑法第四十一條第一項，諭知易科罰金
    之折算標準。扣案之KOMATSU廠牌300型挖土機一台、提貨單九本、出入砂石日報
    表二張、帳簿五本、手提無線電對講機五台等物，係被告己○○所有，供被告等
    犯罪所用之物，業經被告己○○陳在卷，均併予宣告沒收。至於扣案另KOMATSU
    廠牌300型挖土機一台，為被告辛○○向他人所租用，非屬其所有，爰不宣告沒
    收，亦予敘明。
據上論斷，應依刑事訴訟法第三百六十九條第一項前段、第三百六十四條、第二百九
十九條第一項前段，刑法第二條第一項前段、第二十八條、第五十六條、第三百二十
條第一項、第四十一條第一項、第三十八條第一項第二款，罰金罰鍰提高標準條例第
一條前段、第二條，判決如主文。
本案經檢察官甲○○到庭執行職務。
中      華      民      國      九十    年      十一    月      二十一  日
                                臺灣高等法院臺中分院刑事第七庭
                                      審判長法  官  林  榮  龍
                                            法  官  黃  日  隆
                                            法  官  江  錫  麟
右正本證明與原本無異。
不得上訴。
                                            書記官  謝  雅  惠
中      華      民      國      九十    年      十一    月      二十二  日
附錄本案論罪科刑法條：
刑法第三百二十條：
意圖為自己或第三人不法之所有，而竊取他人之動產者，為竊盜罪，處五年以下有期
徒刑、拘役或五百元以下罰金。
意圖為自己或第三人不法利益，而竊佔他人之不動產者，依前項之規定處斷。
前二項之未遂犯罰之。
                                                                        Ａ


司法院資訊處製作；財團法人民間司法改革基金會備份。
